臺灣新竹地方法院民事判決　九十年度訴字第八八一號
　　原　　　告　　庭虹企業股份有限公司
　　法定代理人　　甲○○
　　被　　　告　　乙○○
右當事人間債務人異議之訴事件，本院判決如左：
    主    文
原告之訴駁回。
訴訟費用由原告負擔。
    事實及理由
一、原告主張：緣被告依本院八十九年竹簡字第二一三號民事判決取得給付之執行名
    義，因而聲請強制執行，但該張發票日為民國八十八年十二月八日、面額新台幣
    （下同）二十六萬四千六百元之支票（下稱系爭支票）並無被告背書，被告稱系
    爭支票為其所有，交予訴外人黃燕惠，再由黃燕惠交由原告公司會計作帳為入股
    資金，然系爭支票確非被告所有，訴外人即八十九年竹簡字第二一三號事件證人
    黃燕惠係介紹被告來公司上班，二人交往甚密，且黃燕惠涉嫌侵占公司公款，其
    證詞可疑；又被告係以票據請求給付，但於票面未載其有背書轉讓之權利，非權
    利人，當事人不適格，票面到期日為八十八年十二月八日，被告至八十九年四月
    十二日方向本院請求不當得利，請求權時效消滅；另背書為要式行為，背書人非
    在票據之背面或黏單上為之，並由背書人簽名或蓋章不生效力，被告並非與原告
    在票據上有任何債權債務關係存在，如其拿支票交予黃燕惠，何以未在票背背書
    以證明經手過之憑據，是其縱依法律關係之不當得利請求判決勝訴，然與原告間
    之票據債權是否存在值得疑義；再查，證人黃燕惠係將所有股份轉讓被告，非原
    告要被告入股公司，證人與被告間早已互有意思表示，故被告是否真支付二十六
    萬四千六百元確有不明之處，再依八十九年竹簡字第二一三號原起訴狀內被告與
    證人吳成銘相談之錄音譯本，被告自承其股份之名份上是依在黃燕惠之名下，黃
    燕惠亦於八十九年三月二十二日將其和其夫之股權轉讓退出合夥，被告既明知其
    所投資股金係依黃燕惠之名義為投資，黃燕惠已退出股份，並取走讓渡金二百萬
    元，被告應向黃燕惠求償，而原告也如期依協議書之協議付款與黃燕惠，因其債
    權依在黃燕惠名下，被告之行為有意投資歐誠公司之當時，其名下即依在黃燕惠
    之名下，也因黃燕惠退出股份，歐誠公司退出合夥資金，因而生抵銷事由，故為
    此原告依強制執行法第十四條規定，訴請判決如訴之聲明等語。並聲明：（一）
    請求判決本院九十年度執字第二九二七號被告乙○○因清償債務對原告所有座落
    新竹市○○路○段三五七巷十七號工廠內動產實施查封之強制執行程序予以撤銷
    。（二）訴訟費用由被告負擔。
二、被告則以：被告否認原告憑為證據之呈案錄音譯本及其主張之全部事實，原告所
    主張之原執行名義即本院八十九年度竹簡字第二一三號得為假執行之判決，於八
    十九年八月三十日宣判，經上訴後，本院八十九年度簡上字第一一○號維持原判
    決而告確定，原告在本件所述事實均係原執行名義成立前之八十九年三月二十二
    日前之事由，與強制執行法第十四條所定「執行名義成立後」之要件不符，原告
    在本案主張之事實與原執行名義即本院八十九年度竹簡字第二一三號、八十九年
    度簡上字第一一○號、九十年度再易字第九號案內之主張不符或相反，足證其主
    張不實，原告主張民法第三百三十五條抵銷顯屬離題，不知所指等語資為抗辯。
    並聲明：（一）原告之訴駁回。（二）訴訟費用由原告負擔。
三、按執行名義成立後，如有消滅或妨礙債權人請求之事由發生，債務人得於強制執
    行程序終結前，向執行法院對債權人提起異議之訴，強制執行法第十四條第一項
    前段定有明文。又債務人異議之訴以排除執行名義之執行力為目的，故同條所謂
    強制執行程序終結，係指執行名義之強制執行程序終結而言，執行名義之強制執
    行程序，進行至執行名義所載債權全部達其目的時，始為終結。查本院九十年度
    執字第二九二七號清償債務強制執行事件，經本院民事執行處定九十年八月二日
    前往查封，有查封筆錄、指封切結等附於上開執行卷宗可按，業據本院依職權調
    閱上開執行卷宗查核無訛，而原告於九十年十一月十九日即向本院提起異議之訴
    並聲請停止強制執行，有本院蓋於原告起訴狀之收狀日期截記足憑，揆諸首開說
    明，上開強制行執行程序尚未終結，是原告提起本件訴訟，於法尚無不合，合先
    敘明。
四、原告主張被告前以其原交付系爭支票予原告以支付股款，惟原告公司部分股東反
    對被告投資，致被告無法成為原告公司股東，原告應返還股款，而依不當得利法
    律關係訴請返還股款二十六萬四千六百元及法定遲延利息，經本院八十九年度竹
    簡字第二一三號、八十九年度簡上字第一一０民事判決原告敗訴確定，被告亦持
    上開確定判決據以聲請強制執行查封其所有動產，而由本院以九十年度執字第二
    九二七號強制執行事件受理在案之事實，業經本院依職權調閱本院八十九年度竹
    簡字第二一三號民事卷宗、九十年度執字第二九二七號民事執行卷宗，查核無訛
    ，被告復未加以爭執，自堪信為真實。
五、次按，執行名義成立後，如有消滅或妨礙債權人請求之事由發生，債務人得於強
    制執行程序終結前，向執行法院對債權人提起異議之訴。如以裁判為執行名義時
    ，其為異議原因之事實發生在前訴訟言詞辯論終結後者，亦得主張之。強制執行
    法第十四條第一項定有明文。強制執行法第十四條後段所謂發生於前訴訟言詞辯
    論終結後之異議原因事實，仍須在實體法上足以使依為執行名義之判決所命履行
    之請求向後歸於消滅或罹於不能行使之障礙，始足當之；若純以事實審言詞辯論
    終結前所未及提出之攻擊防禦方法，指摘債權人之請求自始不當，仍不得執以訴
    請撤銷強制執行程序。最高法院八十四年台上字第三一六號判決可資參照。故在
    以確定判決為執行名義時，因其既判力之基準時係事實審言詞辯論終結時，故異
    議之事由，須發生於確定判決事實審言詞辯論之後，至既判力基準時前，已存在
    之異議事由，不問債務人是否知悉，有無主張，自不得於債務人異議之訴再為主
    張。而所謂消滅或妨礙債權人請求之事由，係指可使執行名義所載實體上請求權
    之全部或一部失其存在或暫難行使之事由。經查，原告主張系爭支票並非被告所
    有，被告並未取得該票據上權利，與原告間無票據權利關係存在，且被告請求權
    時效消滅，自亦不得依不當得利法律關係向原告請求，而證人黃燕惠所言可疑，
    依據錄音帶對談紀錄，被告既明知其所投資股金係依黃燕惠之名義為投資，黃燕
    惠已退出股份，並取走讓渡金二百萬元，被告應向黃燕惠求償之事實，固據其提
    出檢察官起訴書影本、民事起訴狀影本、對談紀錄影本、讓渡書影本各一份為證
    ，惟查，原告所主張之上開原因事實，均係原確定判決事實審言詞辯論終結前所
    存在者，此經本院依職權調閱上開卷宗查核屬實，原告於本院審理時亦自承：本
    件事實理由都是判決前的事實，提起本件訴訟仍是對原判決不服等情（見本院九
    十一年三月十三日言詞辯論筆錄），依據上開說明，自與債務人異議之訴之要件
    未合。再者，被告於原確定判決係依據不當得利法律關係請求系爭支票之票款數
    額二十六萬四千六百元，並非依據票據之法律關係請求，並無罹於票據時效之問
    題，亦與被告是否於系爭支票上背書一節無涉，原告因此主張被告之請求權時效
    消滅，並無票據上權利，故亦不得依據不當得利法律關係請求云云，自無理由。
    又原告提出被告與證人吳成銘對談之錄音譯本，主張被告明知其股份係依在黃燕
    惠名下，黃燕惠已退出股份，並取走讓渡金二百萬元，被告應向黃燕惠求償，因
    而生抵銷事由云云，然兩造間除系爭支票款項之糾紛外，別無其他債權債務關係
    存在，此為兩造於上開八十九年度竹簡字第二一三號民事事件審理時自承無訛，
    原告主張因訴外人黃燕惠與兩造之關係而生抵銷事由，自亦於法未合，遑論此事
    由係在原確定判決言詞辯論終結前即已存在者，自非「執行名義成立後所發生之
    消滅或妨礙債權人請求之事由」。此外，被告於八十八年間，將系爭支票一紙交
    付予原告公司之負責財務股東黃燕惠，以為被告支付入股原告公司股款，且上開
    款項業已如期兌現領取等情，為原告所不爭執，且經證人即原告公司離職之會計
    王佩琦及黃燕惠於原確定判決事件審理時證述在卷，並有台灣銀行樹林分行八十
    九年六月十六日（八九）銀樹營字第二四０二號函、原告公司帳冊附於該卷內可
    稽，而雙方既就被告未得到原告公司全體股東同意，而無法成為公司股東，彼此
    間無入股契約存在，致被告非原告股東之事無爭執，是原確定判決認定原告係無
    法律上之原因而受有上開票款利益，致被告受有損害，是原告應予返還前開票款
    ，自屬有據。原告又無法舉出事證主張原確定判決之執行名義成立後，有何消滅
    或妨礙債權人請求權之事由發生，原告提起本件訴訟，於法自無理由。
六、綜上，原告主張被告並非票據權利人，與原告間無票據權利關係存在，應向訴外
    人黃燕惠請求，有抵銷事由產生，而有消滅或妨礙被告請求之事由，爰訴請本院
    撤銷本院九十年度執字第二九二七號強制執行程序，尚非可採。此外，原告復未
    提出其他事證，足資證明於本院八十九年度竹簡字第二一三號事件言詞辯論終結
    後有何消滅或妨礙被告於上開強制執行事件執行名義所為請求之事由發生，是原
    告提起本件債務人異議之訴，即乏所據，應予駁回。
七、本件為判決之基礎已臻明確，兩造其餘攻擊、防禦方法及提出未經援用之舉證，
    經本院審酌後核與判決之結果無影響，爰不一一論駁，附此敘明。
據上論結，本件原告之訴為無理由，依民事訴訟法第七十八條，判決如主文。
中　　　華　　　民　　　國　　九十一　　年　　　四　　　月　　 十七 　　日
                                  臺灣新竹地方法院民事第二庭
~B法　　　官　林南薰
右為正本係照原本作成。
如對本判決上訴，須於判決送達後廿日內向本院提出上訴狀。
~B法院書記官　林淑瑜
中　　　華　　　民　　　國　　九十一　　年　　　四　　　月　　 十七 　　日
